【裁判字號】    99,交上訴,35
【裁判日期】    991027
【裁判案由】    公共危險等
【裁判全文】
臺灣高等法院刑事判決                99年度交上訴字第35號
上  訴  人  臺灣士林地方法院檢察署檢察官
被      告  甲○○
上列上訴人因被告公共危險案件，不服臺灣士林地方法院98年度
交訴字第15號，中華民國99年1月22日第一審判決（起訴案號：
臺灣士林地方法院檢察署98年度偵字第1791號）提起上訴，本院
判決如下：
    主  文
原判決關於肇事逃逸部分撤銷。
甲○○駕駛動力交通工具肇事，致人受傷而逃逸，處有期徒刑伍
月，如易科罰金，以新臺幣壹仟元折算壹日。
    事  實
一、甲○○於民國97年12月5日20時50分許，駕駛車牌號碼023-E
    Z號營業小客車（下稱本案計程車），沿臺北市○○區○○
    路由西往東方向行駛，行經該路與康寧路3段交岔路口處，
    同向前方由乙○○騎乘車牌號碼9B7-296號重型機車準備左
    轉，甲○○疏未注意車前狀況及兩車併行應保全安全之間隔
    ，於前行往高速公路康寧交流道時，貿然自乙○○騎乘之機
    車左側超車駛越，雖未發生擦撞，惟兩車距離甚近，乙○○
    因此無法穩定操控機車，所騎乘機車因而重心失衡，人車倒
    地，乙○○因此受有左肩、左膝、左踝鈍挫傷等傷害（過失
    傷害部分業據撤回告訴，經原審為不受理判決確定）。甲○
    ○明知已駕車肇事，而在肇事處數十公尺前停車，惟未下車
    查看、未救護傷患乙○○，迅即逕駕車逃離現場，經路過機
    車騎士蕭凱維記下車號，報警而循線查獲。
二、案經臺北市政府警察局內湖分局移送臺灣士林地方法院檢察
    署檢察官偵查起訴。
    理  由
一、被告以外之人於審判外之陳述，經當事人於審判程序同意作
    為證據，法院審酌該言詞陳述或書面陳述作成時之情況，認
    為適當者，亦得為證據。當事人、代理人或辯護人於法院調
    查證據時，知有第159條第1項不得為證據之情形，而未於言
    詞辯論終結前聲明異議者，視為有前項之同意。刑事訴訟法
    第159條之5定有明文。以下所引被告以外之人於審判外之書
    面陳述等證據，經本院詢問關於證據能力，被告僅表示「地
    檢署和上訴書全部錯誤」等語（見本院卷第23頁），核其意
    旨乃係爭執本案實體事項，並未針對證據能力之相關規定事
    項有所爭執，檢察官亦表示沒意見，該等證據復均經提示，
    當事人未於言詞辯論終結前聲明異議，本院審酌該等證據作
    成之情況，無違法取得情事，認為適於為認定事實之依據，
    依刑事訴訟法第159條之5第2項規定，應具有證據能力。
二、訊據被告固承認有於上開時地，駕駛上開車輛行經肇事地點
    ，惟否認有何肇事逃逸犯行，辯稱：其當時從安康路由北往
    南行駛，綠燈後，直行上高速公路匝道，並非左轉，至過高
    速公路匝道一半，從右後照鏡看到後方距離50公尺處有機車
    倒地，因距離很遠，而認與其無關，即加速離開，嗣接到紅
    單始知悉遭人提告肇事逃逸罪云云。經查：
  (一)告訴人乙○○騎乘機車於上開時地，雖未與被告所駕駛之本
    案計程車撞擊，然仍致使告訴人人車倒地，因而受左肩、左
    膝及左踝鈍挫傷等傷害，而被告未下車查看處理，亦未對告
    訴人施以任何救護措施，即逕自駛離現場等情，業據告訴人
    即證人乙○○於原審證述歷歷（原審卷第30至37頁），並有
    證人即目擊證人蕭凱維於偵訊及原審證述：被告當時駕駛計
    程車往前行，撞到告訴人機車側邊，機車即倒地，肇事計程
    車往高架橋上去，機車要轉彎時擦撞到，其將機車車主扶起
    時，有一位機車女騎士將肇事計程車交予機車騎士等情（見
    偵卷第40頁、第41頁、原審卷第47至51頁）相符，並有臺北
    市立聯合醫院忠孝院區97年12月5日診斷證明書、道路交通
    事故現場圖、交通事故補充資料表、道路交通事故調查報告
    表(一)及現場及車損照片5幀（見偵卷第14頁、第20至23頁、
    第31至33頁）附卷可佐。
  (二)被告已供認有於上開肇事之時地，駕車行經該處，且於原審
    準備程序曾一度認罪（見原審審訴字卷第86頁）。又關於本
    件車禍事故之發生過程，告訴人即證人乙○○另於原審證稱
    略以：當時伊在安康路與康寧路3段口等紅燈，本案計程車
    應在伊後方，綠燈伊左轉上南湖大橋時，遭同方向行駛之本
    案計程車從左邊超車時，兩車幾乎碰到，伊機車偏來偏去才
    倒地，伊欲通過路口時，並無他汽車超車往高速公路開，被
    告是第一輛與伊相近之汽車，肇事那一瞬間只看到被告車子
    的顏色，伊人車倒地後，自行爬起時，有位機車騎士蕭先生
    （即證人蕭凱維）將伊扶起來，伊當時即已確定與伊發生車
    禍之車輛是計程車，但不知對方車號，有位女生告知車號，
    蕭先生幫忙記下計程車車號等語（見原審卷第31至37頁）；
    證人即目擊證人蕭凱維於原審亦證稱：當時伊與告訴人都在
    安康路前等紅綠燈，要左轉進康寧路，綠燈亮時，因該路段
    不需要兩段式左轉，所以伊等駕車往前，還沒有轉彎時，告
    訴人機車被從後方超車的計程車撞倒，後面計程車加速太快
    ，所以撞到機車，當時計程車要上高架橋時有停下，但人沒
    有下來，伊當時優先去扶車主，另有一部機車車主記下計程
    車車號拿給伊與告訴人，即先離開，當時除本案計程車外，
    沒有其他車輛要上高速公路等語（見原審卷第47至51頁），
    關於被告與告訴人均係在停等綠燈起步後，因被告之超車，
    告訴人機車倒地，當時僅有被告所駕駛之計程車經過現場等
    情，兩人所述相合。參以證人蕭凱維與告訴人於本案案發前
    互不認識，渠等與被告間亦無怨恨仇隙，要無甘冒刑法偽證
    罪責風險，虛偽證述誣陷被告之理。足徵本件事故之發生係
    告訴人在被告前方同向停等紅綠燈，綠燈時告訴人欲左轉，
    被告在後方超車時未注意車前狀況，且未保持併行之安全距
    離，在被告超車之際，告訴人因間隔過近而操控機車不穩倒
    地，尚非如被告所言當時告訴人車輛自始均在被告後方，告
    訴人不詳原因滑倒，與其無關。證人蕭凱維雖於檢察官勘驗
    時結證稱「小黃（即本案計程車）左屁股擦撞倒機車右側，
    機車就倒地」等語（見偵查卷第41頁），惟嗣於原審結稱以
    ：「計程車的尾部，左或右邊我忘了，撞倒機車，所以機車
    倒下…我不記得計程車從左邊超車或右邊超車…左邊右邊不
    記得，但是是車尾也是側邊撞倒，偵查時陳述記憶較清楚…
    我實際上有看到計程車側邊撞倒告訴人，但不記得左邊或右
    邊的側邊」等語（詳見原審卷第47、49、50頁），又告訴人
    在偵查中對於證人蕭凱維之上開偵訊證言，即表示證人是記
    錯了等語，並於偵查時指出「當時等紅綠燈時被告在我的後
    方，計程車超車時被告右側撞倒我的左側」等語（見偵卷第
    42頁），足見證人蕭凱維關於被告與告訴人兩車之相對位置
    ，有所誤記，惟其所述該兩車在併行後，告訴人之機車即倒
    地一事，則屬可採，參以告訴人所陳之兩車併行之方式，即
    停等紅燈時被告在告訴人機車後方，於左轉時被告自其左方
    超車上交流道之情況明確，可見告訴人指述被告之不當超車
    ，引起其駕駛機車不穩等情為實在。至於告訴人針對是否與
    被告汽車有實際碰撞一情，其前後陳述有所出入，且告訴人
    機車雖有擦撞痕跡，惟無從確定是新痕，故查無本件車禍碰
    撞之具體證據（詳如下述），而證人蕭凱維所稱兩車有碰撞
    ，但衡以告訴人機車與被告計程車併行後，告訴人機車隨即
    倒地，致蕭凱維有該兩車碰撞之印象，然告訴人是肇事之被
    害人，其關於究竟有無實際擦撞，有所不明，自應為有利於
    被告之認定，即認定兩車僅未保持安全間隔，而未實際擦撞
    。
  (三)被告計程車與告訴人所乘機車，經檢察官勘驗結果：「二、
    車號PB7-296機車左側車頭擾流板邊緣有多道擦地痕跡，其
    於車身並無擦撞、擦地痕跡。三、車號023-EZ自小客車，左
    側車頭保險桿下方有一疑似擦撞痕跡，初步判斷應非新痕跡
    。右前車頭有距離地面82 公分高部位有一長約7公分之細小
    刮痕，右前方車輪上方句地面70公分處有道約9公分的刮痕
    。」等語（見偵卷第38頁），並有兩車車損照片可稽（參見
    偵卷第45至49頁），被告對此辯稱：其每日駕駛本案計程車
    營業，難免會有刮痕等語，核該等擦痕尚無積極之證據得以
    確定係與告訴人機車擦撞所致；且被告計程車與告訴人之機
    車兩車相近時，究竟有無擦撞，關於此爭點，告訴人前後所
    述有所不一，自難以採信兩車有擦撞。惟被告超越告訴人之
    機車，兩車距離極近，並觀諸被告自承其確有聽到背後有機
    車滑倒之聲音而停車等情狀（見偵卷第37頁），並無不知與
    告訴人機車之車禍與其不當超車有關，更何況被告前行數十
    公尺後，有稍作停車動作，再往前駛，可見其知悉因自己不
    當超車，引致告訴人機車倒地，是被告所辯，為卸責之詞，
    尚不足採。
  (四)按汽車行駛時，駕駛人應注意車前狀況及兩車併行之間隔，
    並隨時採取必要之安全措施；又汽車駕駛人駕駛汽車肇事致
    人受傷而逃逸者，吊銷其駕駛執照，並應負刑事責任，道路
    交通安全規則第94條第3項、道路交通管理處罰條例第62條
    第4項前段、刑法第185題之4均定有明文，被告既考領有駕
    駛執照，當熟知上開規定，其於上揭時地駕駛車輛，應注意
    能注意而不注意上開規定，以致肇事，被告不當超車自有過
    失，再者，被告於告訴人機車倒地發生聲響，亦知其已涉有
    肇事責任，自當依上開規定處置，報警並留於現場等候警察
    機關到場處理，不得擅自離開現場，否則即涉有肇事後逃逸
    之嫌疑，此亦當為考領有駕駛執照之被告所知悉，然其於告
    訴人人車倒地後，未曾停車察看，並報警前來處理釐清肇事
    責任，仍繼續駕車行駛離開肇事現場，難謂其無因畏罪卸責
    而肇事逃逸之犯意可言。綜上，本件被告上揭犯行堪予認定
    ，應予依法論科。
二、查被告駕駛計程車因過失擦撞告訴人所騎乘之機車，致告訴
    人人車倒地受傷後逃逸，核其所為，係犯刑法第185條之4之
    肇事致人傷害逃逸罪。被告於95年間因就業服務法案件，經
    本院以98年度上易字第1432號判判處有期徒刑2月，減為有
    期徒刑1月，於98年10月12日易科罰金執行完畢，有本院被
    告前案紀錄表乙份在卷可稽，於本案核非累犯。原審為被告
    無罪之諭知，固非無見，惟依上所述，原審上開認定，尚屬
    違誤。檢察官提起上訴，指摘原判決此部分不當，核為有理
    由，應由本院撤銷改判。爰審酌被告肇事致人受傷，未協助
    傷者就醫或為任何救護措施而逃逸，固極不該，惟衡諸本案
    車禍發生後，被告一時短於思慮而罹刑典，再參酌告訴人於
    原審與被告就過失傷害部分達成和解，表示：其與被告沒有
    冤仇，顧慮被告職業上之問題，請對被告採取有利判決等情
    ，業據告訴人於原審陳述明確（見原審交訴卷第19頁），本
    院斟酌被告犯罪之情節、被害人所受之危害等一切情事，認
    被告犯罪之情狀，顯堪憫恕，倘宣告以刑法第185條之4之肇
    事逃逸罪最低刑度之刑猶嫌過重，爰依刑法第59條之規定，
    減輕其刑，並先加後減之。爰審酌被告之素行、智識程度、
    犯罪之動機，本件犯行所生之危險、犯後之態度等一切情狀
    ，量處有期徒刑5月，並諭知易科罰金之折算標準，以資懲
    儆。
據上論斷，應依刑事訴訟法第369條第1項前段，第364條、第299
條第1項前段、刑法第185條之4、第59條、第41條第1項前段、刑
法施行法第1條之1，判決如主文。
本案經檢察官李金定到庭執行職務。
中    華    民    國    99    年    10    月    27    日
                  刑事第二十一庭審判長法  官  蔡聰明
                                      法  官  許永煌
                                      法  官  趙文
以上正本證明與原本無異。
如不服本判決，應於收受送達後10日內向本院提出上訴書狀，其
未敘述上訴之理由者並得於提起上訴後10日內向本院補提理由書
（均須按他造當事人之人數附繕本）「切勿逕送上級法院」。
                                      書記官  葉金發
中    華    民    國    99    年    10    月    27    日
附錄：本案論罪科刑法條全文
中華民國刑法第185條之4（肇事遺棄罪）
駕駛動力交通工具肇事，致人死傷而逃逸者，處6月以上5年以下
有期徒刑。

司法院資訊處製作；財團法人民間司法改革基金會備份。
